【裁判字號】    88,重訴更(一),3
【裁判日期】    890523
【裁判案由】    侵權行為損害賠償
【裁判全文】
臺灣高等法院臺中分院民事判決  八十八年度重訴更(一)字第三號
      原      告  甲○○
      被      告  乙○○
      訴訟代理人  施家治律師
右列被告因過失傷害案件，經原告提起附帶民事訴訟，請求損害賠償，經本院以八十
六年度重訴字第八號判決在案，被告不服該判決提起上訴，經最高法院發回更審，本
院判決如左：
被告應給付原告新台幣壹佰肆拾參萬陸仟陸佰捌拾元，及自民國八十六年一月十九日
起至清償日止，按年息百分之五計算之利息。
原告其餘之訴駁回。
第二審及發回前第三審訴訟費用由被告負擔百分之四十，餘由原告負擔。
本判決所命給付，於原告以新台幣肆拾捌萬元為被告供擔保後，得假執行；但被告如
於假執行程序實施前以新台幣壹佰肆拾參萬陸仟陸佰捌拾元為原告預供擔保，得免為
假執行。
原告其餘假執行之聲請駁回。
甲、原告方面
一、聲明：求為判決
（一）被告應給付原告新台幣（下同）二百四十萬一千一百七十二元及自起訴狀送達
      翌日起至清償日止按年息百分之五計算之利息。
（二）願供擔保請准宣告假執行。
二、陳述：
（一）原告於民國八十四年十一月二十四日下午八時四十分，駕駛ＱＤ─六三三一號
      自用小客車，由彰化市往和美鎮○○○路行駛，途經彰化縣和美鎮○○路○段
      二○一之一號前無號誌之交岔路時，欲在該處左轉，適逢由被告駕駛之ＰＺ─
      六○○六號自用小客車自對向車道行經該處，其應注意汽車行經無號誌交岔路
      口時應減速慢行並作隨時停車之準備，而依當時情況，亦無不能注意之情形，
      竟疏未注意減速慢行，作隨時停車之準備，而仍以五十公里以上之時速行駛，
      二車乃發生碰撞，致原告受有頭部外傷、顏面裂傷及右眼外傷性神經營養性角
      膜炎視力小於○．○一不能矯正等傷害。
（二）原告因本件事故所受傷害所得請求之金額及其性質如下：
      Ａ、醫藥費部分：
          自八十四年十一月二十四日迄今已支付之醫藥費共計九萬六千八百八十三
          元。
      Ｂ、原告任職於彰化縣和美鎮維泰汽車修配廠任烤漆技術員，八十四年十一月
          二十四日未發生事故前，每月薪資六萬元，事故後八十四年十一月薪資僅
          領五萬五千五百元（即減少收入四千五百元），同年十二月薪資迄至八十
          五年均僅支領基本工資一萬六千五百元（即每月減少四萬三千五百元，共
          計五個月減少收入二十一萬七千五百元），因原告係四十五年三月十日出
          生，自八十五年三月十日起計算至一百零五年三月十日六十歲退休時尚有
          二十年，每月減少收入四萬三千五百元（即一年五十二萬二千元）扣除中
          間利息共計七百三十六萬八千五百八十八元（即0000000×五二二
          ○○○÷0000000＝0000000‧五）再加上八十五年三月十
          日以前至八十四年十一月二十四日所減少之收入十三萬五千元，總計原告
          減少勞動能力之損害共計七百五十萬三千五百八十八元。
      Ｃ、本件事故造成原告右眼外傷性神經營養性角膜炎，只能辨識眼前二十公分
          黑影晃動，視力小於○‧○一且屬不能矯治之傷害，不但失去目前月薪六
          萬元之工作，一眼已殘廢，且子女尚皆年幼，所受精神痛苦莫名，被告迄
          今均堅拒和解，爰請求一百萬元之慰撫金。
（三）對被告之答辯駁斥如下：
  Ａ、本件車禍事件，當時原告已於肇事地點左轉並已過對向車道道路中心線一半，
      業已依規定在上開路口前三十公尺即顯示左轉方向燈，被告對原告之方向燈視
      而不見，貿然超速致造成本件車禍，其應負全部過失責任，而非其所稱其僅負
      一成過失責任。
  Ｂ、原告任職汽車修配廠烤漆技術員，工作性質須視力良好者始能判斷汽車烤漆顏
      色有無符合原廠色澤，因原告所受右眼外傷性神經營養性角膜炎，視力已小於
      ○．○一，根本無法勝任原先工作，是原告喪失或減少勞動能力之損害，其金
      額應就受侵害前之身體狀況等方面定之，原告之專門技能已因事故而不能發揮
      ，依社會經驗已不可能回到之前工作之內容，已近殘廢，無法得到更好之收入
      。
三、證據：提出醫葯費收據五十三件、證明書、戶口名簿、扣繳憑單各一件、現金支
    出傳票十七張、徵人廣告數件及營利事業統一發證登記申請書一紙為証，並請求
    傳訊証人詹麗美。
乙、被告方面
一、聲明：求為判決
（一）原告之訴駁回。
（二）訴訟費用由原告負擔。
（三）如受不利判決願供擔保，請免為假執行。
二、陳述：
（一）本件車禍之發生完全是原告不當左轉不當所致，被告雖減速慢行亦不免發生車
      禍，應無過失可言，依卷附之鑑定報告亦認定原告小客車左轉不當，應為肇事
      主因，其過失程度達九成以上，依民法第二百十七條過失相抵原則，被告至多
      僅負一成責任。
（二）醫藥費部分：原告主張：自八十四年十一月二十四日迄今已支付之醫藥費共計
      九萬六千八百八十三元，有醫藥費收據五十三紙可稽，上開收據均屬私文書，
      被告否認其真正，原告應進一步舉證（於更審前準備程序中，對醫葯費之支出
      不爭執）。
（三）減少勞動力之損害部分：原告主張：「任職於彰化縣和美鎮維泰汽車修配廠任
      烤漆技術員，八十四年十一月二十四日未發生事故前，每月薪資六萬元，事故
      後八十四年十一月薪資僅領五萬五千五百元（即減少收入四千五百元），同年
      十二月薪資逾至八十五年均僅支領基本工資一萬六千五百元（即每月減少四萬
      三千五百元，共計五個月減少收入二十一萬七千五百元，因原告係四十五年三
      月十日出生，自八十五年三月十日起計算至民國一○五年三月十日原告六十歲
      退休時尚有二十年，每月減少收入四萬三千五百元（即一年五十二萬二千元）
      扣除中間利息合計七百三十六萬八千五百八十八元（即0000000×522000÷000
      0000＝0000000.5）再加上八十五年三月十日以前至八十四年十一月二十四日
      所減少之收入十三萬五千元，總計原告減少勞動能力之損害共計七百五十萬三
      千五百八十八元」云云，原告之勞動力是否減損，被告否認之，又被告主張薪
      水減少與勞動力之減少是否有關連，折成其薪水減少是另有原因，原告均應一
      一舉證。再原告右眼外傷性神經營養生角膜炎，其就診日期為八十六年八月十
      三日，距其發生車禍之八十四年十一月二十四日，達一年九個月之久，則其視
      力不良是否為車禍所致，有無相當因困關係，原告應仍確實証。
（四）慰撫金部分，原告主張：「本件事故造成原告右眼外傷性神經營養性角膜炎，
      只能辨識眼前二十公分黑影晃動，視力小於○‧○一且屬不能矯治之傷害，不
      但失去目前月薪六萬元之工作，一眼已殘廢，且子女尚皆年幼，所受精神痛苦
      莫名，被告迄今均拒和解，爰以請求一百萬元之慰撫金為當」，查原告視力原
      本不佳，並非因車禍所致，請求一百萬元慰藉金，應屬過高等語。
丙、本院依職權調閱台灣彰化地方法院檢察署八十五年度偵字第三七○五號、台灣彰
    化地方法院八十五年度交易字第九七號、本院八十五年度交上易字第二七七二號
    過失傷害案刑事卷宗。
      理      由
一、本件原告起訴主張：伊於八十四年十一月二十四日下午八時四十分駕駛自用小客
    車，由彰化市往和美鎮○○○路行駛，途經和美鎮○○路○段二○一─一號交岔
    路時，欲在該處左轉，適逢由被告所駕駛之ＰＺ─六○○六號自用客車自對向車
    道行經該處，其因疏未注意減速慢行，二車乃發生碰撞，致伊受有頭部外傷，顏
    面裂傷及右眼外傷性神經營養性角膜炎視力小於○‧○一不能矯正等傷害。伊受
    傷後醫葯費已支付九萬六千八百八十三元；另伊原任職汽車修配廠任烤漆技術員
    ，每月薪資原為六萬元，事故後，因眼力受損無法維持正常勞動能力，八十四年
    十一月薪資僅領五萬五千五百元，同年十二月薪資迄至八十五年均僅支領基本工
    資一萬六千五百元，共計五個月減少收入二十一萬七千五百元，因伊自八十五年
    三月十日起計算至一百零五年三月十日止六十歲退休時尚有二十年，每月減少收
    入四萬三千五百元扣除中間利息共計七百三十六萬八千五百八十八元，再加上八
    十五年三月十日以前至八十四年十一月二十四日所減少之收入十三萬五千元，總
    計減少勞動能力之損害共計七百五十萬三千五百八十八元；且受傷致視力大受影
    響，為不能矯治之傷害，精神損害（慰藉金）為一百萬元，共計損害八百六十萬
    零四百七十一元等情，求為命被告給付二百四十萬一千一百七十二元並加付法定
    遲延利息之判決（原告超過上開金額之請求，經本院前審判決其敗訴，未據聲明
    不服，已告確定）。
二、被告則以：本件車禍之發生完全是原告不當左轉所致，其為肇事主因，伊雖減速
    慢行亦不免發生車禍，伊至多僅負一成過失責任，又原告之視力不良之勞動力減
    損，其並未能証明為車禍所致及有無相當因果關係，且原告視力原本不佳，並非
    因車禍所致，請求一百萬元慰藉金，應屬過高等語，資為抗辯。
三、經查原告於八十四年十一月二十四日晚上，駕駛ＱＤ─六三三一號自用小客車，
    由彰化縣彰化市往同縣和美鎮○○○○○路行駛，嗣於同日晚上八時四十分許，
    途經同縣和美鎮○○路○段二○一之一號前無號誌之交岔路口時，欲在該處左轉
    ，本應注意汽車行駛至無號誌之交岔路口時，轉彎車應讓直行車先行，且依當時
    情形並無不能注意之情事，竟疏未注意，即貿然左轉，適遇由被告所駕ＰＺ─六
    ○○六號自用小客車，自對向車道行經該處，被告本應注意其無駕照不得駕駛汽
    車，及汽車行經無號誌交岔路口時應減速慢行並作隨時停車之準備，而依當時情
    況，亦無不能注意之情形，竟疏未注意即貿然駕駛上開自用小客車，且疏未注意
    減速慢行，作隨時停車之準備，而仍以時速五十公里之高速行駛，以致發生碰撞
    ，原告因而受有頭部外傷、顏面裂傷及右眼外傷性神經營養性角膜炎視力小於○
    ．○一不能矯正等傷害之事實，有照片八張、驗傷診斷書三紙及道路交通事故調
    查報告書二份附於臺灣彰化地方法院檢察署八十五年度偵字第三七○五號偵查卷
    宗可稽，此車禍經送請台灣省彰化縣區車輛行車事故鑑定委員會鑑定結果，亦認
    被告無照駕駛自小客車經分向線缺口未減速慢行，為肇事次因，亦為其有過失之
    認定，有鑑定意見書一件附該偵查卷可佐，再被告因觸犯過失傷害罪，經本院刑
    事庭判處有期徒刑三月確定，有本院八十五年度交上易字第二七七二號刑事判決
    書可考，是被告因過失行為，不法侵害原告之身體，自足認定。
四、按因故意或過失，不法侵害他人之權利者，負損害賠償責任；又不法侵害他人之
    身體者，對於被害人因此喪失或減少勞動能力或增加生活上之需要時，應負損害
    賠償責任；再不法侵害他人之身體，被害人雖非財產上之損害，亦得請求賠償相
    當之金額，民法第一百八十四條第一項前段、第一百九十三條第一項、第一百九
    十五條第一項分別定有明文。
五、茲就原告請求金額分別審酌如下：
（一）原告主張受傷後，為療傷已支付醫葯費九萬六千八百八十三元，業據其提出彰
      化基督教醫院出具之醫葯費收據五十三件為證，依上各項目所載，皆為醫療上
      所必需，並為被告於本院前審所不爭執（前審卷五八頁），被告雖嗣後謂該收
      據為私文書，原告應進一步舉証，然此收據為彰化基督教醫院、長庚紀念醫院
      等具規模等醫院所制作，有相當公信力，被告又未具體指摘何者為不實，難謂
      有據，自可認原告之此部分主張為真實。
（二）關於原告主張其因車禍眼力受損而使其勞動力減少之損害部分，經本院函查原
      告主要就診醫院結果，長庚紀念醫院函覆稱原告係於八十五年一月份開始有右
      眼外傷性神經失養生角膜炎，應為八十四年十一月間之車禍所致．．．右眼之
      角膜已變成白斑角膜，祼眼視力小於○，○二以下，符合殘障標準，兩視力差
      距太大，只能用左眼視物，導致缺乏立體感，或許尚能從事汽車烤漆技術工作
      ，但結果可能不盡理想，至於減損之工作能力百分比則無法評估等語（本院卷
      廿八頁）；彰化基督教醫院亦函稱原告之眼疾與車禍之受傷有關，對於右眼視
      力只剩光感或可辨手動的情形下會造成立體感之喪失，對於一般需要精細工作
      會受影響等語（本院卷三七頁），此二醫院均同此認定，是原告右眼力之減損
      與本件車禍二者間顯有相當因果關係，而原告在彰化縣和美鎮維泰汽車修配廠
      任烤漆技術員，須以視力判斷漆色及深淺，對其工作能力自有相當影響，原告
      主張其於八十四年十一月二十四日未發生事故前，每月薪資六萬元，雖提出維
      泰汽車修配廠證明書及現金支出傳票等物，但此為被告否認，本件更審前證人
      王培執僅為該修配廠之烤漆工，並非負責人或會計人員，又遲至八十四年八月
      十九日到職，則其証詞稱原告原告每月薪資為五、六萬元或不會少於五萬元，
      最多有六萬元等語，屬傳聞証言，且該修配廠證明書記載原告之薪資為六萬元
      ，而現金支出傳票則載明其八十四年九月薪資為六萬一千元，十月為六萬二千
      三百元，二者亦有不符，且修配廠負責人為詹麗美，為原告之大嫂，有近親關
      係，其証詞稱原告車禍前每月薪資六、七萬元，又謂有會計人員，但僅負車輛
      進帳，薪資僅由其負責等語，因其有聘會計人員，且修配廠規模非大，如此單
      純財務竟分由二人處理，亦違事理，又未提出八十四年度扣繳憑單以資証明，
      是其二人証詞自難採信。本院函請彰化縣汽車修理職業工會查明該地區內一般
      汽車修護廠任職有五年之久之烤漆技術員（工作項目含調漆配色），於八十四
      年間每月全部薪資（含各項津貼）為何，該會函覆為經針對上列問題進行了解
      ，每月薪資為三萬五千元左右（本院卷八九頁）。是本院審酌各情，原告之車
      禍前之每月薪資可認定為三萬五千元，而原告主張其車禍後同年十一月薪資減
      為五萬五千五百元，亦應以三萬五千元計算，是其此月份薪資自無損害，同年
      十二月後每月薪資僅支領一萬六千五百元，被告對此節亦不爭執，依前述醫療
      單無法鑑定原告喪失勞動能力之程度，本院認以原告車禍前全薪三萬五千元與
      車禍後所領一萬六千五百元薪資比例計算，為其喪失勞動能之程度，即減少百
      分之五十三（小數點二位以下四捨五入），每月減少收入為一萬八千五百元，
      原告請求八十四年十二月至八十五年三月九日減少薪資部分為三個月又九日，
      計出為六萬一千零五十元（一八五○○乘三再加五五五○），又原告係四十五
      年三月十日出生，自八十五年三月十日起計算至民國一百零五年三月十日止原
      告六十歲退休時尚有二十年，每月減少收入一萬八千五百元（即一年二十二萬
      二千元）扣除中間利息（以霍夫曼係數計算）共計三百一十三萬三千七百六十
      七元（即一四．0000000×二二二○○○＝0000000，元以下四
      捨五入，下同），再加上前開所述之八十五年十二月至八十五年三月九日所減
      少之收入六萬一千零五十元，總計原告減少勞動能力之損害共計三百一十九萬
      四千八百十七元。
（三）原告因本件事故造成其右眼外傷性神經營養性角膜炎，僅能辨眼前二十公分黑
      影晃動，視力小於○‧○一，且屬不能矯治之傷害，形成一眼殘廢，影響其工
      作甚巨，其身心遭受重大創傷，不言而喻，其請求被告賠償慰藉金，自屬有據
      ，惟其請求金額一百萬元，衡諸原告為上述之職業及收入，被告為在西餐廳任
      鋼琴師，均屬領薪之勞工，收入中等，及原告所受傷害程度，本院認以三十萬
      元為適當，逾此部分，應不予准許。
六、綜上，原告本於侵權行為之法律關係，請求被告賠償損害，其所受損害為醫葯費
    九萬六千八百八十三元，勞動能力損失三百一十九萬四千八百十七元，精神慰藉
    金三十萬元，共計三百五十九萬一千七百元。惟按損害之發生或擴大，被害人與
    有過失者，法院得減輕賠償金額或免除之，民法第二百十七條定有明文。查本件
    原告於無號誌之交岔路時，欲在該處左轉，未停讓對向之直行車先行，疏未注意
    ，即貿然左轉，其有違交通安全規則第一百零二條第一項第六款前段規定，其亦
    涉有過失傷害罪，經刑事法院判處罪刑在案，亦有判決書附上述刑事卷宗可稽。
    而被告駕車於無號誌之交岔口時因未注意減速慢行，作隨時停車之準備，致遇狀
    況煞避不及，亦有違同規則第九十三條第一項第四款規定，再被告無駕照駕駛車
    輛，違返道路交通管理處罰條例第二十一條第一項第一款之規定，依民法第一百
    八十四條第一項後段規定，亦推定為有過失，本院審酌本件車禍各情，認原告應
    負十分之六之責任，而被告則負十分之四之責任。依此比例，減輕被告應賠償原
    告之金額為一百四十三萬六千六百八十元。原告就此部分請求被告如數給付，並
    自起訴狀繕本送達翌日（八十六年一月十九日）起算之法定遲延利息，即無不合
    ，應予准許，逾此部分之請求為無據，應予駁回。
七、原告陳明願供擔保請為假執行，被告陳明願供擔保請免為假執行，就原告勝訴部
    分核均無不合，爰分別酌定相當擔保金額，准如主文第四項所示。原告之訴無理
    由部分，其假執行之聲請失所依附，應併予駁回。
八、據上論斷，本件原告之訴為一部有理由，一部無理由，依民事訴訟法第七十九條
    但書，第三百九十條第二項，第三百九十二條，判決如主文。
中      華      民      國    八十九     年     五     月     二十三    日
~B1民事第五庭審判長法  官  陳滿賢
~B2                法  官  林松虎
~B3                法  官  許武
右為正本係照原本作成。
如對本判決上訴，須於收受判決送達後二十日內向本院提出上訴書狀，其未表明上訴
理由者，應於提出上訴後二十日內向本院提出上訴理由書（須按他造人數附具繕本）
，並繳納送達用雙掛號郵票拾份（每份參拾肆元）。
上訴時應提出委任律師或具有律師資格之人之委任狀；委任有律師資格者，另應附具
律師及格證書及釋明委任人與受任人有民事訴訟法第四百六十六條之一第一項但書或
第二項（詳附註）所定關係之釋明文書影本。
~B                書記官  李妍嬅
中      華      民      國    八十九     年     五     月    二十五     日
附註：
民事訴訟法第四百六十六條之一（第一項、第二項）
對於第二審判決上訴，上訴人應委任律師為訴訟代理人。但上訴人或其法定代理人具
有律師資格者，不在此限。
上訴人之配偶、三親等內之血親、二親等內之姻親，或上訴人為法人、中央或地方機
關時，其所屬專任人員具有律師資格並經法院認為適當者，亦得為第三審訴訟代理人
。
                                                                        Ｅ


司法院資訊處製作；財團法人民間司法改革基金會備份。
